最高法院刑事判決　　　　　　　　　　　　　　　九十三年度台上字第六八一三號
　　上　訴　人　台灣高等法院花蓮分院檢察署檢察官
　　被　　　告　甲○○
　　選任辯護人　陳正忠律師
右上訴人因被告偽造文書等罪案件，不服台灣高等法院花蓮分院中華民國九十一年二
月二十七日第二審判決（九十一年度上訴字第二六號，起訴案號：台灣花蓮地方法院
檢察署八十九年度偵字第一二二七號），提起上訴，本院判決如左：
    主  文
上訴駁回。
    理  由
一、關於偽造文書部分
按刑事訴訟法第三百七十七條規定，上訴於第三審法院，非以判決違背法令為理由，
不得為之。是提起第三審上訴，應以原判決違背法令為理由，係屬法定要件。如果上
訴理由狀並未依據卷內訴訟資料，具體指摘原判決不適用何種法則或如何適用不當，
或所指摘原判決違法情事，顯與法律規定得為第三審上訴理由之違法情形，不相適合
時，均應認其上訴為違背法律上之程式，予以駁回。本件原判決以公訴意旨略稱：涂
銑明（業經判決無罪定讞）與其弟即被告甲○○原均為三興礦業股份有限公司（下稱
三興公司）董事，民國六十二年間，三興公司因經營不善，負債累累，涂銑明乃代表
被告及其家族，於六十二年十一月間與王賜勇、謝川龍、曾坤地等人協議另設立國華
大理石礦業股份有限公司（下稱國華公司），約定由王賜勇、謝川龍、曾坤地等人共
同出資新台幣（下同）一千萬元，而涂銑明兄弟及其家族，則承諾移轉三興公司所有
十一個礦區礦業權予國華公司，並將其中建明大理石礦欲出售予大陸水泥公司之價金
（三百五十萬元）分一半給國華公司以代現金之出資，雙方各佔國華公司股權百分之
五十。六十二年間國華公司成立後，涂銑明及被告兄弟各擔任三興公司及國華公司董
事，涂銑明初期並擔任國華公司董事長。嗣後涂銑明為償債，又向王賜勇借款二百五
十萬元，涂銑明遂代表三興公司於六十三年五月一日與國華公司（此時國華公司之董
事長業已變更為王賜勇）簽訂採礦權轉讓契約書，約定三興公司應將建明礦礦業權轉
讓予國華公司，以擔保涂銑明之借款債務。嗣被告於六十六年起擔任三興公司董事長
，明知依上開採礦權轉讓契約，三興公司有轉讓建明礦採礦權給國華公司之義務，乃
與當時擔任國華公司董事之涂銑明，於八十年七月十日共同偽造三興公司之股東會會
議紀錄，持向經濟部辦理將建明礦礦業權無償移轉予涂銑明之手續，致生損害於國華
公司。因認被告涉犯刑法第二百十六條、第二百十條之偽造文書罪嫌。經審理結果，
認為不能證明被告犯罪，爰維持第一審關於諭知被告偽造文書部分無罪之判決，駁回
檢察官在第二審之上訴，已綜合全部卷證資料，逐一斟酌判斷，詳敘其無從形成被告
有罪判決之心證理由，從形式上觀察，並無判決違背法令之情形存在。查證據之取捨
及證據之證明力如何，均屬事實審法院得自由裁量、判斷之職權，苟其此項裁量、判
斷，並不悖乎通常一般之人日常生活經驗之定則或論理法則，又於判決內論敘其何以
作此判斷之心證理由者，即不得任意指摘其為違法，據為提起第三審上訴之合法理由
。又證人之陳述有部分前後不符，或相互間有所歧異時，究竟何者為可採，法院仍得
本其自由心證予以斟酌。證人涂春美、鄭敏就三興公司有無召開股東會議？及有無
在股東會議上簽名？先後於偵審中證述不一。然原審參酌三興公司股東會議紀錄暨第
一審勘驗筆錄等證據資料，本其自由心證，認其審判中之證詞為可採，予以採信，偵
查中供詞為不實，加以摒棄，此乃原審取捨證據及證據證明力判斷職權之合法行使，
自不得指為違法；又三興公司股東鄭敏係涂銑明配偶，股東涂春美為被告及涂銑明
胞妹，因對自己配偶或兄長之信賴，將公司之營運授權予被告及涂銑明處理，即使被
告及涂銑明未告知三興公司股東會議紀錄所記載之事項，惟鄭敏、涂春美二人既已
在前開會議紀錄上簽名，自有同意該會議結論之意思，原審因認被告並無偽造三興公
司股東會議紀錄之犯行，其所為判斷，尚無悖乎一般經驗法則，仍無違法可言；另按
法院核對筆跡，本為調查證據之一種，除特種文書，如古書、字畫或書家摹倣各種字
體者之筆跡，須選任專門知識技能之鑑定人為精密之鑑定外，若通常一般人之書據，
有顯著跡象，凡具國學常識之人，一經核對筆跡，即足以肉眼辨別其真偽異同者，法
院本於核對之結果，依其心證而為判斷，雖不選任鑑定人實施鑑定程序，亦不得指為
違法。第一審法院當庭命證人鄭敏、涂春美各書寫姓名十次（附涂銑明被訴偽造文
書等罪卷內），經肉眼比對，與三興公司股東會會議紀錄上出席人員「鄭敏」、「
涂春美」之簽名相符，原審因認三興公司八十年七月十日股東會議，股東鄭敏、涂
春美曾親自參與開會，並親自簽名蓋章於股東會會議紀錄上，該會議紀錄為真實，並
無冒名偽造之情節，亦屬其審判職權之合法行使，尤不得指為違法。上訴意旨置原判
決上開明確論斷於不顧，對原審取捨證據及證據證明力判斷之審判職權行使，任憑己
見，或就同一證據資料為相異之評價，或就不影響於判決本旨事項再為事實上之爭辯
，均與法律規定得為第三審上訴理由之違法情形，不相適合，其上訴為違背法律上之
程式，應予駁回。
二、關於背信部分
裁判上一罪案件之重罪部分得提起第三審上訴，其輕罪部分雖不得上訴，依審判不可
分原則，第三審法院亦應併予審判，但以重罪部分之上訴合法為前提，如該上訴為不
合法，第三審法院既應從程序上予以駁回，而無從為實體上判決，對於輕罪部分自無
從適用審判不可分原則，併為實體上審判。上訴人對重罪之偽造文書部分所提起之第
三審上訴，既屬不合法而應從程序上予以駁回，則不得上訴第三審之輕罪背信部分，
亦無法併予實體上審判，亦應從程序上予以駁回。
據上論結，應依刑事訴訟法第三百九十五條前段，判決如主文。
中　　　華　　　民　　　國　　九十三　　年　　 十二 　　月　　二十九　　日
                              最高法院刑事第四庭
                                  審判長法官  紀　俊　乾
                                        法官  黃　正　興
                                        法官  劉　介　民
                                        法官  陳　東　誥
                                        法官  魏　新　和
      右正本證明與原本無異
                                              書  記  官
中　　　華　　　民　　　國　　九十四　　年　　　一　　　月　　　三　　　日
                                                                        Ｑ
